【裁判字號】    99,簡上,32
【裁判日期】    991104
【裁判案由】    塗銷所有權移轉登記
【裁判全文】
臺灣雲林地方法院民事判決              99年度簡上字第32號
上  訴  人  丁○○
            丙○○
被  上訴人  聯邦商業銀行股份有限公司
法定代理人  乙○○
訴訟代理人  甲○○
上列當事人間請求塗銷所有權移轉登記事件，上訴人對於中華民
國99年6 月11日臺灣雲林地方法院斗六簡易庭99年度六簡字第13
號第一審判決提起上訴，本院於民國99年10月21日言詞辯論終結
，判決如下：
    主  文
上訴駁回。
第二審訴訟費用由上訴人負擔。
    事實及理由
一、被上訴人起訴主張：上訴人丁○○前向伊申請信用卡使用，
    至民國93年8 月30日止之持卡期間，累計尚欠消費款新臺幣
    （下同）254,624 元，及其中249,324 元自93年8 月31日起
    至清償日止，按日息萬分之5.4 計算之利息，暨逾期在6 個
    月以內者，以每個月1,500 元計算之違約金（下稱系爭借款
    ），詎上訴人丁○○因無力還款，為逃避強制執行，竟於93
    年6 月16日將其所有坐落雲林縣斗六市○○○段 534 之226
    地號土地（下稱系爭土地）應有部分2 分之1 ，及其上同段
    2050建號建物（下稱系爭房屋）應有部分2 分之1 ，以夫妻
    贈與為原因移轉所有權登記予其前配偶即上訴人丙○○而為
    脫產，致其財產已不足清償債務，顯為蓄意害及債權之行為
    ，爰依民法第244 條第1 、4 項之規定請求撤銷上訴人間就
    系爭房地應有部分各2 分之1 贈與之債權行為及移轉所有權
    之物權行為，並聲請命上訴人丙○○將系爭房地應有部分各
    2 分之1 之所有權移轉登記予以塗銷等語。被上訴人於本院
    除引用原審之陳述及舉證外，並補稱：
  (一)上訴人於83年3 月16日結婚，並於88年6月7日購入系爭房地
    ，嗣於93年6 月18日以夫妻贈與為原因將上訴人丁○○對系
    爭房地應有部分2 分之1 移轉登記與上訴人丙○○，並於96
    年5 月2 日辦理離婚。上訴人雖辦理離婚，然又設籍在同一
    戶，且開庭時均同乘一部交通工具，上訴人關係似不像已離
    異，卻辦理離婚登記，實甚可議。
  (二)上訴人聲請調查之銀行交易明細，皆為轉帳支出，對此轉帳
    行為雖辯稱為借貸關係，卻又無法提出相關借據等，實難認
    有借貸關係存在。縱認上訴人轉帳行為可表示為有償行為，
    然據上訴人丙○○提出答辯狀所載：「．．但丁○○繳一期
    就無力還款，又要以房屋名義借二胎貸款，鑑於之前購屋和
    丁○○缺錢時就陸續向丙○○娘家的人借錢．．」等語，及
    銀行交易明細中，第7 筆交易是由上訴人丙○○於第一銀行
    開設帳戶轉帳交易匯入上訴人丁○○於被上訴人信用卡繳款
    帳戶，暨上訴人丁○○於93年間亦向上訴人丙○○之大姐即
    訴外人李玉華借貸15萬元等各情，可知上訴人丁○○明知對
    被上訴人尚有債務未清償，而上訴人丙○○亦知悉其財務持
    續惡化，其中包括上訴人丁○○與被上訴人間之債權債務關
    係，是其等間就系爭房地應有部分各2 分之1 移轉登記行為
    ，目的即為逃避債權人之追償，且該不動產移轉時間又在上
    訴人丁○○債務發生逾期未清償之緊密時點上，其等以贈與
    行為之名，行脫產之實，已有害及債權，甚為明顯，被上訴
    人亦得依民法第244 條第2 項規定聲請法院撤銷之。
  (三)並聲明：上訴駁回。
二、上訴人則以：被上訴人於94年間即已取得對上訴人丁○○之
    債權憑證，何以於94年間至98年11月間只查上訴人丁○○之
    薪資，而不查動產及不動產？致上訴人於本事件中欲舉證其
    等借款憑證及資金借用等相關事證，因時日已久，而記憶遺
    忘、資料銷毀、遺失，有礙上訴人間確有資金借用之事實舉
    證。又上訴人於93年間仍係夫妻關係，夫妻間金錢往來，依
    情、理、法，有那對夫妻會要求對方開立借款憑證之作法？
    實與社會常情不符。再上訴人丙○○於93年3 月19日在第一
    銀行之帳戶確實有台東中小企銀桃園分行信貸之撥款紀錄，
    嗣後並將借貸資金陸續提領及轉帳至上訴人丁○○之金融帳
    戶、信用卡、現金卡帳戶供其使用，足證上訴人間確實有借
    貸關係，是系爭房地應有部分各2 分之1 移轉登記行為係有
    償行為，而非被上訴人所稱無償行為等語置辯。並聲明：
  (一)原判決廢棄。
  (二)被上訴人在第一審簡易之訴駁回。
三、兩造不爭執之事實：
  (一)上訴人丁○○前向被上訴人申請信用卡使用，至93年8 月30
    日止之持卡期間，累計尚欠系爭借款未清償，被上訴人就系
    爭借款已取得臺灣臺北地方法院94年度執宙字第21344 號債
    權憑證之執行名義，上訴人丁○○迄今仍未清償系爭借款。
  (二)上訴人丁○○於93年6 月3 日將系爭房地之應有部分各2 分
    之1 以贈與為原因，申請移轉登記與上訴人丙○○，雲林縣
    斗六地政事務所於93年6 月15日以斗地普字第096580號收件
    ，並於96年6 月16日辦理登記完畢。
  (三)原告於98年11月9 日申請系爭土地、建物第二類登記謄本，
    始知上開系爭房地應有部分各2 分之1 所有權移轉登記之情
    。
  (四)土地登記謄本、建物登記謄本、土地異動索引表、建物異動
    索引表、雲林縣斗六地政事務所99年2 月2 日斗地一字第09
    90000894號、99年4 月7 日斗地一字第0990002448號、99年
    4 月15日斗地一字第0990002844號函、聯邦銀行債權管理部
    電催中心紀錄、歷史帳單查詢、存摺明細、授信約定書、綜
    合消費放款借據、匯款單、合作金庫銀行放款帳務資料查詢
    單、第一商業銀行歷史交易明細表、財政部臺灣省中區國稅
    局雲林縣分局99年4 月2 日中區國稅雲縣四字第0990006008
    號函、臺灣臺北地方法院94年度執字第21344 號卷、本院96
    年度執字第184 、2456號卷、中華電信股份有限公司數據通
    信分公司99年8 月23日數府三字第0990000857號函、第一商
    業銀行斗六分行2010/08/31一斗六字第00213號函。
四、本件兩造所爭執之處，應在於：上訴人間就系爭房地應有部
    分各2 分之1 之移轉登記行為是否為有償？被上訴人得否行
    使撤銷訴權？茲論述如下：
  (一)按民法第二百四十四條第一項之撤銷訴權，依同法第二百四
    十五條規定，自債權人知有撤銷原因時起，一年間不行使或
    自行為時起經過十年而消滅，此項法定期間為除斥期間，其
    時間經過時權利即告消滅，此項除斥期間有無經過，雖未經
    當事人主張或抗辯，法院亦應先為調查認定，以為判斷之依
    據，最高法院85年度台上字第1941號判例意旨參照。本件上
    訴人間之贈與行為登記日期為93年6 月16日，被上訴人於98
    年11月9 日始知上開無償贈與情事，並於99年1 月19日向本
    院提起訴訟，有土地、建物登記謄本及起訴狀在卷可稽，復
    有聯邦銀行債權管理部電催中心紀錄附卷可佐，且為上訴人
    所不爭執，自堪認被上訴人知悉系爭事實尚未逾1 年，且系
    爭房地應有部分各2 分之1 之贈與登記亦未逾10年，核其未
    逾前開之法定除斥期間，被上訴人自得提起本訴，合先敘明
    。
  (二)復按債務人所為之無償行為，有害及債權者，債權人得聲請
    法院撤銷之；債權人依第1 項規定聲請法院撤銷時，得並命
    受益人或轉得人回復原狀，民法第244 條第1 項及第4 項前
    段定有明文。又有害於債權之事實，須於行為時存在，且於
    債權人行使撤銷權時，債務人處於無資力狀態，若債務人於
    行為時，尚有資力清償債務，縱其結果，致債務人之財產日
    形減少，仍不得撤銷之。債權人行使民法第244 條規定之撤
    銷權，以債務人之行為有害及債權，為其要件之一。此之所
    謂害及債權，乃指債務人之行為，致積極的減少財產，或消
    極的增加債務，因而使債權不能獲得清償之情形，最高法院
    81年度臺上字第207 號亦著有判決可資參照。經查：
  1.被上訴人主張上訴人丁○○前向被上訴人申請信用卡使用，
    至93年8 月30日止之持卡期間，累計尚欠系爭借款未清償，
    被上訴人就系爭借款已取得臺灣臺北地方法院94年度執宙字
    第21344 號債權憑證之執行名義，上訴人丁○○迄仍未清償
    系爭借款等事實，業據其提出臺灣臺北地方法院94年6 月28
    日北院錦94執宙字第21344 號債權憑證為證，復為上訴人所
    不爭執，自堪認被上訴人主張之上開情節為真實，是上訴人
    丁○○就系爭借款即應負清償責任。
  2.上訴人雖置辯稱：系爭房地原係其等所共同出資購買而各登
    記應有部分2 分之1 ，因上訴人丁○○以上訴人丙○○之名
    義借得信用貸款800,000 元供己使用，卻未履約按期清償，
    欲再以系爭房地辦理二胎貸款，更向上訴人丙○○之大姊借
    貸22萬元、2 姊李麗蓉借貸購屋款20萬元、3 姊李麗琴借貸
    5 萬元均未償還，均由上訴人丙○○陸續償還，甚且連上訴
    人丙○○置放在其處之薪資亦花用殆盡，上訴人丙○○基於
    債權人之地位，始要求上訴人丁○○將其所有系爭房地應有
    部分2 分之1 過戶至其名下，作為上訴人丁○○無力償還上
    開信用貸款之補償，且過戶後上訴人丙○○已清償系爭房地
    之房貸債務477,739 元等語，固據其等提出土地及建物登記
    謄本、異動索引、臺東區中小企業銀行授信約定書、本票、
    授權書、存摺、貸款明細、臺灣土地銀行綜合消費放款借據
    、委託書、入戶電匯申請書、中國農民銀行國軍放款帳、合
    作金庫銀行放款帳務資料查詢單等為證，並聲請本院向第一
    商業銀行斗六分行調取帳號00000000000 存款明細，惟依上
    開臺東區中小企業銀行、臺灣土地銀行之借款資料，及第一
    商業銀行斗六分行2010/08/31一斗六字第00213 號函檢附存
    款明細所示內容，至多僅能證明上訴人丙○○曾向前開銀行
    分別辦理信用貸款800,000 元、500,000 元，及上開函文檢
    附之存款明細所示第1 、2 、7 、8 、9 筆款項確實由上訴
    人丙○○帳戶轉帳至上訴人丁○○帳戶之事實，尚不能證明
    上開借得之款項確實有全數交付上訴人丁○○使用之事實，
    且縱有全數交由上訴人丁○○使用之情，然此或係上訴人丙
    ○○基於夫妻情誼而供上訴人丁○○無償使用，或係上訴人
    丁○○所借貸使用等情，均不無可能，尚難以此節即得推論
    上訴人間即係借貸關係乙節為真。何況，上訴人丁○○、丙
    ○○於本院審理時分別陳稱：「（問：有無計算其欠款作價
    該2 分之1 產權之價金為何？）系爭房地總價為400 萬元，
    貸款180 萬元，及向上訴人丙○○之大姊、2 姊分別借貸30
    、50萬元，其餘則是上訴人存款，因伊投資失敗，而將錢及
    信貸花掉，上訴人丙○○知道後便說要將系爭房地2 分之1
    移轉登記給她，才委託代書辦理，過戶名義則不清楚。」、
    「上訴人丁○○以伊名義借貸信貸時即承諾會按期償還，卻
    未按期償還，反而還要再借第2 胎，伊借信貸之目的是要上
    訴人丁○○去清償其借款，但是其還款後又要再借款花掉，
    伊為避免其再去借2 胎，才會要求其將系爭房地2 分之1 移
    轉登記與伊，以保障伊之權益。」等語，足見上訴人之所以
    為系爭房地應有部分2 分之1 移轉登記之行為，乃肇因於上
    訴人丁○○欲再以系爭房地設定第二順位抵押權之際，上訴
    人丙○○為免上訴人丁○○再次借貸，俾以保障其權益，彼
    等遂為系爭房地應有部分2 分之1 所有權移轉登記之行為，
    此觀之上訴人並未作價系爭房地應有部分2 分之1 價額為何
    ，即逕為移轉登記行為之舉，復再佐以上訴人係以夫妻贈與
    為原因辦理系爭房地應有部分2 分之1 之所有權移轉登記等
    情自明，是上訴人辯稱其等係以上訴人丙○○為上訴人丁○
    ○借得信用貸款800,000 元，作為上訴人丁○○將系爭房地
    應有部分2 分之1 移轉予上訴人丙○○之對價乙節，即難以
    採信，應認上訴人間就系爭房地應有部分2 分之1 係基於無
    償之贈與行為而為所有權移轉行為。至上訴人丙○○取得系
    爭房地之全部所有權後縱有清償房貸之事實，因上訴人丙○
    ○本為該房貸之債務人，此有土地登記謄本在卷可查，亦難
    據此即認上訴人間移轉所有權之行為係有償行為。
  3.上訴人丁○○名下原有之財產，共有不動產2 筆，即系爭房
    地應有部分2 分之1 ，與門牌號碼：雲林縣林內鄉○○村○○
    鄰○○街123 號5 樓、權利範圍：全，現值132,100 元，並
    於93～97年度分別受有242,893 元、0 元、186,340 元、12
    0,000 元、55,266元之薪資及利息所得之情，有稅務電子閘
    門財產所得調件明細表在卷可佐。
  4.再有關上訴人丁○○積欠被上訴人本金254,624 元，及其中
    249,324 元自93年8 月31日起至清償日止，按日息萬分之5.
    4 計算之利息，暨逾期在6 個月以內者，以每個月1,500 元
    計算之違約金乙節，已如前述，上訴人丁○○於系爭借款未
    清償前，竟於93年6 月3 日將其所有系爭房地應有部分2 分
    之1 以無償贈與方式贈與其前配偶即上訴人丙○○，並於93
    年6 月16日辦理所有權移轉登記完畢，致其名下僅餘門牌號
    碼：雲林縣林內鄉○○村○○鄰○○街123 號5 樓之房屋，及
    上開利息、薪資所得，雖該民有街之房屋現值132,100 元，
    惟上訴人丁○○於原審審理時自承其所有之另筆房屋即雲林
    縣林內鄉○○村○○街123 號5 樓之1 ，因中二高經過該處
    ，同一建案有部分土地被徵收，所以房屋外牆、磁磚、水電
    均尚未完工，建商已倒閉乙情，可見上開房屋之市場價值甚
    微，顯然不足以清償上訴人丁○○積欠被上訴人之系爭債務
    ，又參以上訴人丁○○為系爭房地應有部分2 分之1 移轉行
    為後，自93年7 月份起即無任何還款之紀錄，有前揭歷史帳
    單可查，足認上訴人丁○○為系爭房地應有部分2 分之1 之
    無償贈與之債權行為及移轉所有權之物權行為時，除系爭房
    地外，名下之另筆未完工之房屋所值無幾，且其薪資所得亦
    不足以清償系爭債務，以致停止繳款，是其所為之無償贈與
    行為，顯然已使被上訴人之債權有不能受償之虞，有害於被
    上訴人之債權，足認被上訴人主張上訴人所為之無償贈與行
    為顯已損害被上訴人之債權，其債權因債務人之行為致有履
    行不能或困難之情形，亦堪信為真實。
五、從而，被上訴人依民法第244 條第1 項規定，請求撤銷上訴
    人間就系爭房地應有部分2 分之1 贈與之債權行為及物權行
    為（即所有權移轉登記），於法洵屬有據，應予准許。再按
    ，撤銷權兼具有形成權及請求權之性質，其行使除得撤銷債
    務人所為詐害債權之行為外，如債務人已據而履行詐害行為
    之內容時，債權人並得請求受益人回復原狀，因此，被上訴
    人併請求上訴人丙○○應將系爭房地應有部分2 分之1 之所
    有權移轉登記予以塗銷，亦屬依法有據，併准許之。原審判
    命上訴人間就系爭房地應有部分2 分之1 贈與之債權行為及
    物權行為應予撤銷，及上訴人丙○○應將系爭房地應有部分
    2 分之1 之所有權移轉登記予以塗銷，並就此塗銷所有權移
    轉登記部分依職權宣告假執行，經核並無違誤。上訴人提起
    上訴，指摘原判決認定不當，求予廢棄改判，為無理由，應
    駁回其等上訴。
六、本件事證已臻明確，兩造其餘之攻擊防禦方法及所提之證據
    ，經審酌後認均無礙判決之結果，爰不予一一論述，附此敘
    明。
七、據上論結，本件上訴為無理由，依民事訴訟法第436 條之1
    第3項 、第449 條第1 項、第78條，判決如主文。
中    華    民    國    99    年    11    月    4     日
                  民事第二庭    審判長法  官  黃一馨
                                      法  官  楊昱辰
                                      法  官  陳秋如
以上正本係照原本作成。
本判決不得上訴。
中    華    民    國    99    年    11    月    4     日
                                      書記官  官佳慧

司法院資訊處製作；財團法人民間司法改革基金會備份。
